【裁判字號】    97,重上更(二),128
【裁判日期】    981124
【裁判案由】    確認債權存在
【裁判全文】
臺灣高等法院民事判決             97年度重上更(二)字第128號
上  訴  人  交通部臺灣鐵路管理局
法定代理人  甲○○
訴訟代理人  翁祖立律師
            吳志揚律師
上一人之
複代理人    林芳如律師
被上訴人    合作金庫商業銀行股份有限公司
法定代理人  丙○○
訴訟代理人  魏緒孟律師
            乙○○
上列當事人間請求確認債權存在事件，上訴人對於中華民國95年
2月14日臺灣臺北地方法院94年度重訴字第874號第一審判決提起
上訴，經最高法院第二次發回更審，本院於98年11月3日言詞辯
論終結，判決如下：
    主      文
上訴駁回。
第二審及發回前第三審訴訟費用由上訴人負擔。
    事實及理由
一、經查：
    (一)、原審原告中國農民銀行股份有限公司（下稱中國農民銀
        行）與合作金庫商業銀行股份有限公司（下稱合作金庫
        ）於民國（下同）95年5月1日申請合併，並經主管機關
        許可合併，中國農民銀行為消滅銀行、合作金庫為存續
        銀行，並由合作金庫於本院具狀聲明承受訴訟等情，有
        卷附經濟部95年5月1日經授商字第09501072190號函、
        行政院金融監督管理委員會95年5月1日金管銀(二)字第09
        500175280號函可參（見本院95年度重上字第203號卷第
        15頁、第17-1至18頁），核無不合，合先陳明。
    (二)、被上訴人之法定代理人原為「許德南」，嗣於本院審理
        中變更為「丙○○」，丙○○並具狀聲明承受訴訟（見
        本院卷第14至15頁），核與民事訴訟法第170條、第175
        條規定相符，應予准許，次予敘明。
二、被上訴人起訴主張：訴外人隆成發鐵工廠股份有限公司（下
    稱隆成發公司）於90年12月18日承攬上訴人發包之「空調客
    車設備更新工程」（下稱系爭工程），總價為新台幣（下同
    ）9億2500萬元（含稅）；嗣隆成發公司因前開工程資金之
    需，向伊借款，並於90年12月20日將系爭工程之工程款債權
    設定權利質權予伊，並通知上訴人。然隆成發公司向伊借款
    1億元屆期未清償，經伊向台灣高雄地方法院（下稱高雄地
    院）聲請核發支付命令（即該院93年度促字第37436號支付
    命令）確定，經伊持該確定支付命令為執行名義，向原法院
    執行處聲請核發執行命令就隆成發公司對上訴人工程債權37
    35萬5667元為扣押，詎上訴人以其對隆成發公司有逾期罰款
    債權，得於工程款中扣抵為由，聲明異議，爰依強制執行法
    第120條第2項規定，求為確認隆成發公司對上訴人有3735
    萬5667元債權存在之判決（原審為被上訴人全部勝訴之判決
    ，上訴人聲明不服提起上訴）。並於本院答辯聲明：如主文
    所示。
三、上訴人則以：隆成發公司於系爭工程契約期限屆滿時，就合
    約所約定之112輛車改造，僅完成39輛，尚有38輛在隆成發
    公司工廠改造中，35輛尚未進廠施工，依系爭工程契約第2
    條第18項約定，伊自得於應付隆成發公司之工程款中扣抵逾
    期罰款；又隆成發公司就未完成之73輛車部分，積欠伊履約
    保證金6029萬0179元，伊已於94年1月5日通知隆成發公司自
    應付其工程款中扣抵，經扣抵後，隆成發公司對伊已無工程
    款債權存在等語，資為抗辯。並於本院上訴聲明：(一)原判決
    廢棄。(二)被上訴人在第一審之訴駁回。
四、查，(一)隆成發公司於90年12月18日承攬上訴人系爭工程，契
    約總價為9億2500萬元（含稅），並簽訂工程契約；嗣隆成
    發公司向被上訴人借款，並於同年月20日將系爭工程之工程
    款債權設定權利質權予被上訴人，並通知上訴人；(二)被上訴
    人因隆成發公司積欠借款本金1億元及利息、違約金未清償
    ，經高雄地院核發93年度促字第37436號支付命令確定，被
    上訴人並持該確定支付命令為執行名義，向原法院執行處聲
    請就隆成發公司對上訴人工程債權為強制執行（即原法院94
    年度執字第18224號清償債務強制執行事件），執行法院於
    94年6月1日核發執行命令，經上訴人於同年月16日聲明異議
    （原法院執行處於同年月20日收狀）；(三)系爭工程契約約定
    工程期限於93年3月31日屆滿，隆成發公司就契約所約定之1
    12輛車改造，僅完成39輛，尚有38輛在隆成發公司工廠改造
    中，尚未交付上訴人；其餘尚未進廠施工之35輛部分，經上
    訴人於93年9月10日依契約第17條第1項第5款（17.1.5）約
    定，終止該35輛車部分工程契約；上訴人就前開隆成發公司
    已完成部分之工程款，尚有3735萬5667元未付等情，有卷附
    工程契約、權利質權設定契約書、通知函、上訴人90年12月
    31日90機車客字第12 090號函、高雄地院93年度促字第3743
    6號支付命令、原法院94年6月1日北院錦94執丁字第18224號
    執行命令、上訴人94年6月16日鐵機車字第0940012175號函
    、93年9月10日鐵機車字第0930020682號函可憑（見原審卷
    第98頁、第38至41頁、第63頁、第7至8頁、第11至12頁、第
    75至76頁），並為兩造所不爭執（見本院卷第222頁反面至
    第223頁），堪信為真。
五、本院應審究者為(一)本件有無受確認判決之法律上利益存在？
    (二)隆成發公司對於上訴人工程債權3735萬5667元是否存在？
    茲分別論述如下：
(一)、本件有無受確認判決之法律上利益存在？
  1.按確認法律關係之訴，非原告有即受確認判決之法律上利益
    者，不得提起之，民事訴訟法第247條第1項前段固定有明文
    。惟所謂即受確認判決之法律上利益，係指法律關係之存否
    不明確，原告主觀上認其在法律上之地位有不安之狀態存在
    ，且此種不安之狀態，能以確認判決將之除去者而言（最高
    法院52年台上字第1240號判例意旨參照）。
  2.經查：
    (1)、上訴人就隆成發公司已完成系爭工程部分，尚有工程款
        3735萬5667元迄未給付乙節，固不爭執，惟上訴人抗辯
        其就上開3755萬5667元之工程款，依系爭工程契約第2
        條第8項（2.8）之約定得暫停給付，故該工程款債權尚
        難認已存在（見本院卷(一)第238頁）；另又抗辯以其對
        被上訴人所享有之給付履約保證金債權與上開工程款債
        權抵銷，則系爭工程款債權經抵銷後，業已消滅（見本
        院卷(一)第240至245頁）；則依上訴人所為之上開抗辯，
        足見上訴人就系爭3755萬5667元之工程款債權尚屬存在
        既有爭執，則被上訴人提起本件確認之訴，應屬有即受
        確認判決之法律上利益存在。
    (2)、又執行債權人依強制執行法第120條第2項規定對第三人
        提起之訴訟，係在解決執行債務人對第三人之「債權」
        是否存在或其數額之爭議，而非執行債權人應受分配及
        其數額之問題（最高法院93年度台上字第1040號判決意
        旨參照）。本件執行法院因就隆成發公司對上訴人系爭
        3755萬5667元工程債權核發扣押命令，因上訴人以其履
        約罰款應自隆成發公司對其系爭工程債權中予以扣抵為
        由，否認隆成發公司系爭工程債權現仍存在而聲明異議
        ，被上訴人始依強制執行法第120條第2項規定提起本件
        訴訟，此為上訴人所不爭執（見原審卷第11至13頁、本
        院卷(一)第222至223頁）。可徵被上訴人非提起本件確認
        之訴以確定隆成發公司對上訴人是否有工程款債權，即
        無從就隆成發公司對上訴人之工程款債權為強制執行。
    (3)、準此，被上訴人既係因上訴人否認隆成發公司對其仍有
        系爭3755萬5667元工程債權，並依強制執行法第120條
        第2項規定而提起本件訴訟，益徵其有確認之法律上利
        益存在甚明。故上訴人抗辯被上訴人提起本件確認之訴
        ，並無確認之利益云云，要無可取。
(二)、隆成發公司對於上訴人工程債權3735萬5667元是否存在？
  1.按債權與其滋生之請求權，並非同一。債權若附有停止條件
    ，或約定有清償期日，或有其他妨礙其請求履行之情事時，
    於停止條件成就，或清償期日屆至，或妨礙請求履行之情事
    除去前，其債權雖然存在，但履行請求權則自不存在（最高
    法院86年度台上字第3785號判決意旨參照）。
  2.上訴人雖抗辯：隆成發公司就系爭工程依約應改造112輛車
    ，但在合約期間內僅完成39輛，完成率僅為34.82%，其實際
    履約進度落後達65.18%，且就已完成車輛中尚有待修改項目
    迄未完成，另伊亦已於93年9月10日就尚未進廠之35輛車部
    分發函表示終止契約，故依系爭工程契約第2條第8項（2.8
    ）之約定，伊得暫停給付工程款予隆成發公司，故系爭工程
    債權尚屬不存在云云，固據提出系爭工程契約、上訴人92年
    8月21日鐵機車字第0920017808號函、93年9月10日鐵機車字
    第093 0020682號函、隆成發公司92年8月22日隆字第082200
    1號函暨應扣款金額說明為證（見原審卷第73至79頁）。惟
    查：
    (1)、觀諸系爭工程契約第2條第8項（2.8）：「立約商履約
        有下列情形之一者，本局(指上訴人)得暫停給付契約價
        金至情形消滅為止：1.履約實際進度因可歸責於立約商
        之事由，落後預定進度達20%以上者。2.履約有瑕疵經
        書面通知改善而未改善者。3.未履行契約應辦事項，經
        通知仍延不履行者…6.其他違約情形」（見原審卷第73
        至74頁），可知若隆成發公司有該條項之情事時，上訴
        人得暫停給付工程契約價金至情形消滅時止，並非謂已
        發生之工程債權即可視為當然消滅或不存在。
    (2)、上訴人既對於隆成發公司已完成部分之工程款，尚有37
        35萬5667元未付，並不爭執（見本院卷(一)第223頁），
        則系爭工程款債權即屬已確定發生，縱隆成發公司有工
        程進度落後乙節屬實，亦僅係上訴人得暫停給付上開工
        程款而已，並非系爭工程債權尚不存在。故上訴人抗辯
        ：隆成發公司工程進度落後，依系爭工程契約第2條第8
        項（2.8）之約定，系爭3735萬5667元工程債權尚不存
        在云云，並不足取。
  3.上訴人又抗辯：伊對於隆成發公司尚有6029萬0179元履約保
    證金債權存在，則伊自得以該履約保證金債權與系爭工程債
    權為抵銷云云，固據提出履約保證金連帶保證書、94年10月
    5日鐵機車字第0940020927號函為證（見原審卷第46頁、第1
    04至105頁）。然查：
    (1)、按民法第334條所稱之抵銷，係以二人互負債務，而其
        給付種類相同並均屆清償期者為要件，故得供債務人抵
        銷之債權，須為對於自己債權人之債權，而不得以對於
        他人之債權，對於債權人為抵銷。
    (2)、系爭工程之履約保證金有多種之繳納方式（即以現金、
        不可撤銷信用狀、設定質權銀行定期存單、銀行書面連
        帶保證書、或保險公司連帶保證保險單，此觀原審卷第
        99至100頁系爭工程契約第11條第11.2項、第11.5.3項
        等約定自明），隆成發公司既以銀行出具之履約保證金
        連帶保證書作為繳納系爭履約保證金（見原審卷第46頁
        ），則隆成發公司即已依約完成繳納履約保證金之義務
        甚明。
    (3)、再觀諸前開履約保證金連帶保證書第2條：「台鐵（指
        上訴人）依契約規定認定有不發還廠商履約保證金之情
        形者，一經台鐵書面通知本行後，本行當即在前開保證
        總額內，依台鐵書面通知所載金額如數撥付，絕不推諉
        拖延．．．」（見原審卷第46頁），益徵隆成發公司係
        以銀行出具之履約保證金連帶保證書，作為其繳納履約
        保證金之方式，則隆成發公司於交付前開保證書予上訴
        人時，即已完成繳納履約保證金之義務。若上訴人認隆
        成發公司有違約情事，僅有不予發還前開履約保證金予
        隆成發公司之權利，並無再向隆成發公司主張有履約保
        證金債權之權利可言。故上訴人以隆成發公司僅出具銀
        行履約保證金連帶保證書，並未實際繳納履約保證金為
        由，抗辯其對於隆成發公司尚有履約保證金債權存在云
        云，即無可取。
    (4)、準此，隆成發公司於決標時，既已依系爭工程契約第11
        條第5項第1款（11.5.1）約定繳納履約保證金92 50 萬
        元予上訴人（即工程契約價金百分之十，見原審卷第46
        頁、第100頁），則上訴人以隆成發公司有系爭工程契
        約第11條第5項第6、8、9目之違約事由，應支付其違約
        罰款602 9萬0179元（見原審卷第104至105頁），亦僅
        得依前開履約保證金連帶保證書第2條約定，請求被上
        訴人自履約保證金9250萬元中，予以撥付6029萬0179元
        而已，並非其對於隆成發公司另有履約保證金6029萬01
        79元債權存在。故上訴人抗辯：伊對於隆成發公司有60
        29萬0179元之履約保證金債權存在，則伊自得以該履約
        保證金債權與系爭工程債權為抵銷云云，並無足取。
    (5)、另上訴人雖依前開履約保證金連帶保證書第2條約定，
        對於被上訴人可請求其給付6029萬0179元之債權存在，
        但此係屬上訴人對於被上訴人之債權，要與上訴人對隆
        成發公司之債權不同，二者不可互為抵銷，是上訴人依
        前開保證書之約定，通知被上訴人撥付前開6029萬0179
        元（見原審卷第104至105頁），被上訴人雖尚未撥付，
        然此與隆成發公司已完成繳納履約保證金之義務仍屬無
        涉，上訴人自不得執此抗辯隆成發公司尚未繳納該履約
        保證金，並以此6029萬0179元與系爭3735萬5667元工程
        債權為抵銷，併此陳明。
  4.上訴人再抗辯：被上訴人既尚未依履約保證金連帶保證書給
    付伊6029萬0179元，則伊對於隆成發公司之履約保證金債權
    即屬存在，伊自得以該履約保證金債權與系爭工程債權為抵
    銷云云。然查：
    (1)、承前所陳，隆成發公司係以銀行出具之履約保證金連帶
        保證書作為其履行繳納履約保證金之義務，且依該連帶
        保證書第1條約定，隆成發公司依招標文件規定應向台
        鐵繳納履約保證金9250萬元，該履約保證金由本行（指
        被上訴人）開具本連帶保證書負連帶保證責任；又上訴
        人若依契約認定隆成發公司有不予發還履約保證金之情
        形時，通知被上訴人付款時，被上訴人即應自其所擔保
        之履約保證金9250萬元中予以如數撥付（見原審卷第46
        頁該連帶保證書第2條），顯見被上訴人就隆成發公司
        對上訴人依約應繳納之履約保證金（即9250萬元額度內
        ），係負連帶保證之給付責任，要與民法第320條新債
        清償之法律關係迥異。
    (2)、是以，上訴人以隆成發公司有不予發還履約保證金事由
        發生，並通知被上訴人應給付其履約保證金6029萬0179
        元尚未給付，抗辯其對於隆成發公司該履約保證金債權
        即屬存在，並以該履約保證金債權與系爭工程債權為抵
        銷云云，仍無可取。
  5.上訴人另又抗辯：隆成發公司既有違約事由，並應給付伊違
    約罰款6029萬0179元，則依系爭工程契約第2條第18項（2.1
    8）約定，伊得自應支付隆成發公司之系爭3735萬5667元工
    程債權中予以扣抵云云。惟查：
    (1)、按債務人於受債權讓與通知時，對於讓與人有債權者，
        如其債權之清償期，先於所讓與之債權，或同時屆至者
        ，債務人得對於受讓人主張抵銷，民法第299條第2項定
        有明文。此項規定，依同法第902條規定，對於權利質
        權之設定，仍有其準用。是為質權標的物之債權，其債
        務人於受質權設定之通知時，對於出質人有債權，如其
        債權之清償期，先於為質權標的物之債權，或同時屆至
        者，債務人自得於同額內主張抵銷（最高法院86年台上
        字第1473號判例意旨參照）。由此以觀，為質權標的物
        之債權，其債務人於受質權設定之通知後，對出質人取
        得債權者，不得以該債權與為質權標的物之債權主張抵
        銷。
    (2)、次按，解釋意思表示，應探求當事人之真意，不得拘泥
        於所用之辭句，民法第98條定有明文。且，契約應以當
        事人立約當時之真意為準，而真意何在，自應以過去事
        實及其他一切證據資料為斷定之標準，不能拘泥文字致
        失真意（最高法院19年上字第453號判例意旨參照）。
        觀諸系爭工程契約第2條第18項（2.18）：「立約商（
        指隆成發公司）履約有逾期違約金、損害賠償、採購標
        的損害或短缺、．．．時，本局（指上訴人）得自應付
        價金中扣抵。其有不足者，得通知立約商給付或自保證
        金扣抵。」（見原審卷第74頁），即謂若隆成發公司有
        該條項所規定之事由發生時，上訴人得自應給付予隆成
        發公司之工程款金額中扣抵該公司應付與其之違約金額
        （即扣除抵付之意），此核與民法第334條所指二人互
        負債務，而其給付種類相同，並均屆清償期者，各得以
        其債務，與他方之債務，互為抵銷之要件相符。可見系
        爭工程契約第2條第18項（2.18）所指之扣抵，當與「
        抵銷」為相同之解釋，先予陳明。
    (3)、隆成發公司為擔保借款債務之清償，將系爭工程款債權
        於90年12月20日設定質權予被上訴人，並通知上訴人乙
        節，有卷附權利質權設定契約書、通知函、上訴人90年
        12月31日90機車客字第12090號函可稽（見原審卷第38
        至41頁、第63頁），並為兩造所不爭執（見本院卷(一)第
        222頁反面），足見隆成發公司於設定質權予被上訴人
        時，上訴人前開抗辯對隆成發公司所取得之違約罰款
        6029萬0179元債權尚未發生。
    (4)、再參酌隆成發公司因工程延宕，經上訴人於93年9月10
        日終止尚未進廠改造之35輛車部分工程契約，經先於94
        年1月5日與應付隆成發公司之工程款結算扣抵後，隆成
        發公司尚應給付上訴人違約金為1475萬5896元（見本院
        卷(一)第216頁）；再於94年10月5日結算該公司應付其違
        約金則為6029萬0179元，並依前開履約保證金連帶保證
        書第2條約定，通知被上訴人如數給付（見原審卷第104
        至105頁）等情以觀，可徵上訴人抗辯對於隆成發公司
        所取得違約罰款6029萬0179元債權，顯係發生於隆成發
        公司將系爭工程之工程款債權設定質權予被上訴人，並
        通知上訴人後所取得之債權至明。
    (5)、基此，上訴人既係於隆成發公司將系爭工程之工程款款
        債權設定質權予被上訴人，並通知上訴人後，始取得對
        隆成發公司前開6029萬0179元之違約罰款債權，則依上
        說明，上訴人自不得依系爭工程契約第2條第18項（2.1
        8）約定，執此違約罰款債權抗辯就應付隆成發公司之
        系爭3735萬5667元工程債權為扣抵（即抵銷之意）。故
        上訴人抗辯：隆成發公司既有違約事由，並應給付伊違
        約罰款6029萬0179元，則依系爭工程契約第2條第18項
        （2.18）約定，伊得自應支付隆成發公司之系爭3735萬
        5667元工程債權中予以扣抵云云，委無可取。
  6.綜上，上訴人對於隆成發公司既未另有履約保證金債權存在
    ，且不得以其對於隆成發公司有6029萬0179元違約罰款債權
    ，與系爭應付予該公司之3735萬5667元工程債權為扣抵（即
    抵銷之意），則上訴人自陳對於隆成發公司已完成部分之工
    程款，尚有3735萬5667元未付（見本院卷(一)第223頁），是
    被上訴人訴請確認隆成發公司對於上訴人有該3735萬5667元
    工程款債權存在，核屬有據。
六、從而，被上訴人依強制執行法第120條第2項規定，求為確認
    隆成發公司對上訴人有3735萬5667元債權存在，為有理由，
    應予准許。是則原審所為上訴人敗訴之判決，於法並無不合
    。上訴意旨仍執前詞指摘原判決不當，求予廢棄改判，為無
    理由，應予駁回。
七、本件事證已臻明確，兩造其餘之攻擊或防禦方法，經本院審
    酌後均認與本件之結論無涉，茲不再一一論列，併予敘明。
八、據上論結，本件上訴為無理由，依民事訴訟法第449條第1項
    、第78條，判決如主文。
中    華    民    國    98    年    11    月    24    日
                    民事第十三法庭
                        審判長法  官  蕭艿菁
                              法  官  陳姿岑
                              法  官  楊絮雲
正本係照原本作成。
如不服本判決，應於收受送達後20日內向本院提出上訴書狀，其
未表明上訴理由者，應於提出上訴後20日內向本院補提理由書狀
（均須按他造當事人之人數附繕本）上訴時應提出委任律師或具
有律師資格之人之委任狀；委任有律師資格者，另應附具律師資
格證書及釋明委任人與受任人有民事訴訟法第466條之1第1項但
書或第2項（詳附註）所定關係之釋明文書影本。
中    華    民    國    98    年    11    月    27    日
                              書記官  王秀雲
附註：
民事訴訟法第466條之1（第1項、第2項）：
對於第二審判決上訴，上訴人應委任律師為訴訟代理人。但上訴
人或其他法定代理人具有律師資格者，不在此限。
上訴人之配偶、三親等內之血親、二親等內之姻親，或上訴人為
法人、中央或地方機關時，其所屬專任人員具有律師資格並經法
院認為適當者，亦得為第三審訴訟代理人。

司法院資訊處製作；財團法人民間司法改革基金會備份。
